【裁判字號】    95,台上,977
【裁判日期】    950511
【裁判案由】    所有權移轉登記
【裁判全文】
最高法院民事判決              九十五年度台上字第九七七號
    上  訴  人  壬 ○ ○
                          號
                癸 ○ ○
                子 ○ ○
    共      同
    訴訟代理人  陳 智 義律師
    被 上訴 人  甲○○○
                乙 ○ ○
                丙○○○
                戊 ○ ○
                己 ○ ○
                庚○○○
                辛○○○
                          巷2.
                丁 ○ ○
    共      同
    訴訟代理人  陳 忠 輝律師
                林 辰 彥律師
    上 列一 人
    複 代理 人  黃 淑 怡律師
上列當事人間請求所有權移轉登記事件，上訴人對於中華民國九
十三年十月二十日台灣高等法院第二審判決（九十三年度重上字
第二六號），提起上訴，本院判決如下：
    主  文
原判決關於撤銷贈與及命上訴人癸○○、子○○塗銷贈與移轉登
記，並命上訴人壬○○所有權移轉登記，暨各該訴訟費用部分廢
棄，發回台灣高等法院。
    理  由
本件被上訴人主張：坐落桃園縣蘆竹鄉○○○段四八之五、六○
之二○、六○之一三、六○之一五、六○之八、六○之一九地號
等六筆土地（下稱系爭土地）原為上訴人壬○○及第一審共同被
告丑○○、寅○○、卯○○（下稱丑○○等三人）四兄弟（下稱
壬○○四兄弟）之父呂希伋所承租，嗣呂希伋去世，換約更名以
壬○○四兄弟之代表人即壬○○為承租人，繼於民國四十二年五
月三十一日依實施耕者有其田條例放領，丑○○等三人信託登記
在壬○○名下，系爭土地為壬○○四兄弟所共有。嗣壬○○四兄
弟為感謝其舅父即被上訴人丙○○○、丁○○、戊○○、己○○
、庚○○○、辛○○○之被繼承人李謀頂（於九十三年二月十二
日死亡，由丙○○○等人聲明承受訴訟）、被上訴人甲○○○、
乙○○之被繼承人李萬金等二人照顧，於四十九年間簽訂分家分
財產協議書（下稱協議書），同意各將系爭土地應有部分各六分
之一贈與予李謀頂、李萬金，並約定於農地法令許可分割時，始
辦理分割移轉登記，嗣後農業發展條例修正農地得以分割，李謀
頂及甲○○○、乙○○暨丑○○等三人，乃委請林辰彥律師於八
十九年七月十五日以函向壬○○為終止信託之意思表示，壬○○
竟置之不理，已先後於八十九年二月十一日、同年一月二十日將
四八之五、六○之二○地號所有權分別以贈與原因移轉予癸○○
、子○○，該贈與行為屬詐害李謀頂及李萬金債權之行為等情，
爰依民法第二百四十四條第一項規定及協議書之法律關係，備位
聲明求為（一）撤銷壬○○與癸○○、子○○間就四八之五、六
○之二○地號土地所為之贈與行為。（二）命癸○○、子○○就
壬○○分別於八十九年二月十一日、同年一月二十日將四八之五
、六○之二○地號土地以贈與原因移轉登記予以塗銷。（三）命
壬○○將前二項土地及六○之一三、六○之一五、六○之八、六
○之一九地號土地移轉登記各四分之一予丑○○等三人。（四）
命壬○○四兄弟分別將系爭土地各二四分之一移轉登記予丙○○
○、丁○○、戊○○、己○○、庚○○○、辛○○○共有；各二
十四分之一移轉登記予甲○○○、乙○○共有之判決（被上訴人
另以先位聲明請求部分，業經判決其敗訴確定，不予贅列。原審
將第一審所為駁回被上訴人備位之訴之判決廢棄，改判如其聲明
，上訴人不服提起第三審上訴。丑○○等三人就其敗訴部分之判
決，未據聲明不服，已告確定）。
上訴人則以：協議書非真正，就系爭土地亦無被上訴人所稱信託
、贈與關係存在，且壬○○與癸○○、子○○間就四八之五、六
○之二○地號土地所為移轉登記，並非虛偽等語，資為抗辯。
原審將第一審所為駁回被上訴人備位之訴之判決廢棄，改判如其
聲明，無非以：被上訴人主張壬○○四兄弟間就系爭土地有信託
關係，及壬○○四兄弟與李謀頂、李萬金間就系爭土地有贈與關
係之事實，業據其提出協議書為證，惟上訴人以上開情詞置辯，
經查被上訴人提出之「房屋權利使用情形變更及新建、異動房屋
申請書」（下稱申請書）係壬○○四兄弟向訴外人黃政琳購屋，
於四十九年十一月間所填寫，而向桃園縣稅捐稽徵處申請所提出
，其上蓋有「壬○○」之印文，據桃園縣稅捐稽徵處九十二年一
月十七日函示認證人黃政琳之證詞為可採，足證壬○○係親自在
上開申請書上蓋章，該申請書為真正，且該申請書立於四十九年
間，被上訴人及其被繼承人不可能預見有訟爭，在四十多年前預
先偽造，其上之印文應屬壬○○所有。而協議書及申請書上壬○
○之印文，經第一審法院囑託法務部調查局以「重疊比對」鑑定
結果，二者紋線多能疊合，堪認協議書上「壬○○」之印文為真
正。壬○○又未能舉證證明其印章遭他人盜用，依民事訴訟法第
三百五十八條規定，自應推定為真正。其空言該協議書為真正，
殊不足採。其次，協議書係於四十九年十一月十日簽訂，依當時
法令，農地並無禁止分割之規定，惟承領之耕地受限於四十三年
十二月二十四日修正公布之實施耕者有其田條例第二十八條在地
價未繳清前不得移轉，地價繳清以後，其承受人以能自耕者或供
工業用或供建築用者為限之規定，而系爭土地承領之地價於五十
二年一月二十五日繳清，為兩造所不爭執，則協議書簽訂時確有
不得分割移轉之法令限制，故該協議書第三條約定系爭土地六人
均分之協議，須俟農地法令許可分割過戶時，再行辦理分割。被
上訴人稱在法令變更以前，依協議書約定，暫以信託方式登記為
壬○○名義，李謀頂、李萬金在其姊呂李粉八十九年三月二十七
日亡故前，礙於情份，難以主動啟齒要求壬○○四兄弟移轉土地
，尚合情理，堪可採信。又上訴人自認李謀頂十幾年來曾在系爭
土地上耕作，卻未能舉證證明其與李謀頂間有租賃關係，如非因
協議書簽訂，壬○○豈可能無償任李謀頂耕作十餘年？且壬○○
四兄弟除壬○○外，其餘均自認上訴人主張之事實為真正。證人
即壬○○四兄弟之叔父呂國清亦證稱協議書係經壬○○四兄弟及
其母親、祖母之同意簽訂，苟無其事，焉可能家族除壬○○外，
均一致認同被上訴人之主張？綜上，被上訴人提出之協議書內容
為真正。協議書既為真正，則壬○○依協議書之約定，對於被上
訴人之被繼承人李謀頂、李萬金等人負有移轉系爭土地之義務，
其將四八之五、六○之二○地號土地無償贈與移轉予癸○○、子
○○之行為，即有害及李謀頂、李萬金等人之債權。而被上訴人
主張其於八十九年五月二十九日請領土地登記簿謄本始知悉壬○
○所為贈與行為，於九十年二月二十二日提起本件訴訟，並未逾
一年撤銷權之除斥期間。則其依民法第二百四十四條第一項規定
及協議書之法律關係，請求撤銷壬○○分別與癸○○、子○○間
上開贈與行為，並請求癸○○、子○○塗銷贈與移轉登記，暨請
求壬○○移轉系爭土地各四分之一予丑○○等三人後，壬○○等
四兄弟分別將系爭土地各二四分之一移轉登記予丙○○○、丁○
○、戊○○、己○○、庚○○○、辛○○○共有；各二十四分之
一移轉登記予甲○○○、乙○○共有，為有理由，應予准許等詞
，為其判斷之基礎。
惟查八十五年一月二十六日信託法公布施行前，所謂信託行為，
係指委託人為自己或第三人之利益，以一定之財產為信託財產，
將之移轉於受託人，由受託人管理或處分，以達成一定經濟上或
社會上目的之法律行為而言。故信託行為雖非法定要式行為，無
以訂立書面契約為必要，仍須基於委託人與受託人之合意，方能
成立。準此，原告主張信託關係存在，應就信託契約確已成立之
事實，負舉證責任。本件上訴人既否認壬○○四兄弟間就系爭土
地有信託關係，自應由被上訴人就此信託關係存在之事實，負舉
證責任。乃原審未命被上訴人證明，遽為不利於上訴人之認定，
自嫌速斷。倘壬○○與丑○○等三人間就系爭土地有信託關係存
在，且丑○○等三人於八十九年七月十五日委請林辰彥律師以函
向壬○○為終止信託之意思表示，為原審所認定，則被上訴人之
被繼承人李謀頂、李萬金等人並非該信託契約之當事人，被上訴
人究係本於何法律關係，請求壬○○移轉登記系爭土地各四分之
一予丑○○等三人？原審審判長未予闡明，遽就此部分為壬○○
敗訴之判決，即有未合。又查，證人黃政琳於第一審證稱：「（
上開申請書上之印章）是我蓋的，但是這申請書是誰寫的，我不
知道，……，我蓋章是最後蓋的，好像第一個是壬○○蓋的，第
二個丑○○蓋的……，我那時候並不清楚那一個人是壬○○……
但章是個人蓋的，那時候壬○○我不太認識……」等語（見一審
卷第三宗第七二頁）；而桃園縣政府稅捐稽徵處九十二年一月十
七日桃稅房字第０九二０００一一三六號函係丑○○等四人就其
所有坐落蘆竹鄉宏竹村大竹圍一九三號房屋之設籍疑義乙案，於
九十二年一月十日至該處口頭申請事項所為答覆（見一審卷第三
宗八四頁），則上述證人之證詞及函件內容似未確切證明上開申
請書上「壬○○」之印文為真正。原審以上述函件認上述證人之
證詞為可採，進而認定壬○○係親自在上開申請書上蓋章，該申
請書為真正，不無認定事實與卷內資料不符之違法。且法院於囑
託專門機關鑑定有爭執之文書之真偽時，就供核對之文書上之印
跡應先查明是否真正，倘被上訴人提供核對之上開申請書上「壬
○○」之印文非真正，能否以第一審囑託法務部調查局以「重疊
比對」之鑑定方法，就協議書及上開申請書上「壬○○」之印文
，鑑定結果二者紋線多能疊合，即認定有爭執之協議書為真正，
似非無疑。乃原審未詳查審認，遽以上開理由，為不利於上訴人
之判斷，尚欠允洽。上訴論旨，指摘原判決其敗訴部分為不當，
求予廢棄，非無理由。又原審既認定被上訴人先位聲明請求尚難
採信（見原判決第十六頁第七行至第九行），即認此部分之請求
為無理由，應予駁回，則判決正本主文欄未諭知「被上訴人其餘
（即先位之訴）上訴駁回」，顯屬誤寫，案經發回後，應由原審
裁定更正，併此敘明。
據上論結，本件上訴為有理由。依民事訴訟法第四百七十七條第
一項、第四百七十八條第二項，判決如主文。
中    華    民    國  九十五  年    五    月   十一   日
                      最高法院民事第七庭
                          審判長法官  劉  延  村
                                法官  黃  秀  得
                                法官  吳  謀  焰
                                法官  李  寶  堂
                                法官  蘇  清  恭
      本件正本證明與原本無異
                                      書  記  官
中    華    民    國  九十五  年    五    月  二十四  日
                                                      Ｑ


司法院資訊處製作；財團法人民間司法改革基金會備份。
